【裁判字號】    89,台上,7751
【裁判日期】    891221
【裁判案由】    業務過失致人於死
【裁判全文】
最高法院刑事判決                              八十九年度台上字第七七五一號
    上  訴  人  吳陳玉
                吳惠雅
    被      告  甲○○
右上訴人等因自訴被告業務過失致人於死案件，不服台灣高等法院高雄分院中華民國
八十七年八月二十日第二審判決（八十六年度交上訴字第七八號，自訴案號：台灣高
雄地方法院八十六年度交自字第八號），提起上訴，本院判決如左：
    主  文
原判決撤銷，發回台灣高等法院高雄分院。
    理  由
本件原判決以上訴人吳陳玉、吳惠雅在第一審自訴意旨略稱：被告甲○○係「福音號
」漁船船長，為從事業務之人。於民國八十五年十月十三日凌晨零時四十五分許，駕
駛該船搭載船員施玉麟、史中自興達港報關出港往西北航行欲至沿海捕魚，出港後被
告將該船交由史中駕駛；至同日凌晨一時三十分至二時間許，史中因打瞌睡未注意航
行安全，致其船頭撞及由吳惠雅之夫林三義所駕駛，搭載吳陳玉之夫吳大松之管筏因
而翻覆，被告竟未及時救助致林三義、吳大松二人葬身大海。因認被告涉有業務過失
致人於死罪嫌。經審理結果，認為不能證明被告犯罪，因而維持第一審諭知其無罪之
判決，駁回上訴人等在第二審之上訴。固非無見。惟查：(一)犯罪之被害人得提起自訴
，但無行為能力，或限制行為能力或死亡者，得由其法定代理人、直系血親或配偶為
之。又不得提起自訴而提起者，應諭知不受理之判決，刑事訴訟法第三百十九條第一
項及第三百三十四條分別定有明文。此所謂「被告死亡」，專指事實上之死亡而言，
並不包括宣告死亡在內。經查林三義、吳大松於八十五年十月十三日，駕駛管筏，在
東經一二○度、北緯二三度附近捕魚，因船舶碰撞而告失蹤，音信杳然，生死不明，
經上訴人等向台灣高雄地方法院聲請公示催告，申報期間屆滿，未據失蹤人陳報其生
存或知其生死者陳報其所知；上訴人乃再向同院聲請死亡宣告，該院因而宣告吳大松
、林三義於八十六年十月十二日下午十二時死亡之事實。有本院向台灣高雄地方法院
調取八十七年度家催字第五○號及八十八年度亡字第三○號民事卷宗審閱無訛。足見
林三義、吳大松之死亡係經法院宣告死亡，而非自然死亡。究竟林三義、吳大松事實
上已否死亡？於何時死亡？攸關上訴人自訴之合法與否，自應優先於其他事實而為調
查。原審未遑調查被害人已否自然死亡，並於判決理由內說明其所憑之根據，逕以上
訴人之自訴為合法，而為實體上之判決，其受理訴訟是否適法，本院無從判斷。(二)審
理事實之法院，對於案內一切證據，除認為不必要者外，均應詳為調查，然後基於調
查所得之心證，以為判斷事實之基礎，如有應行調查之證據未經依法調查，率予判決
，即屬同法第三百七十九條第十款所稱之當然為違背法令。原判決認定證人黃慶壽係
巴拿馬籍譯達航業股份有限公司所屬之「達譽」輪（ＬＥＡＤＥＲＨＯＮＯＲ）之輪
機長，然依該公司函覆原審所附之航海日誌影本，該航海日誌末端有船長Master及大
副Chief Officer 之英文簽名（見原審卷第一五三至一五七頁），該大副是否即是輪
機長黃慶壽之簽名？如果無訛，黃慶壽於原審證稱：「我記得當天半夜二點多，我有
發現碰撞的聲音，我有出來查看，出來他們，他們是船頭來撞我們，黑暗當中，不
知道對方受損情形，也沒看到船名，不知道對方船的顏色，我們船沒有受損，所以沒
有作特別報告，我們的船是黑色，我在黑暗中沒有看到人的長相，我確實不認識被告
，該船的船頭撞我們的船尾」等語（見原審卷第一九三頁），既有碰撞之事實，何以
黃慶壽不在航海日誌上記載？黃慶壽之證詞是否可信，原審未進一步調查航海日誌末
端大副Chief Officer 之英文簽名是否為黃慶壽之筆跡？以及「達譽」輪之船身有無
受損之痕跡？即逕行採信黃慶壽之證詞，為有利被告之判斷，顯有職權調查能事未盡
之違法。以上為上訴意旨所指摘及本院得依職權調查之事項，應認原判決有撤銷發回
更審之原因。
據上論結，應依刑事訴訟法第三百九十七條、第四百零一條，判決如主文。
中      華      民      國    八十九    年     十二     月    二十一    日
                              最高法院刑事第五庭
                                  審判長法官  紀  俊  乾
                                        法官  黃  正  興
                                        法官  陳  東  誥
                                        法官  張  春  福
                                        法官  韓  金  秀
      右正本證明與原本無異
                                              書  記  官
中      華      民      國    八十九    年     十二     月    二十六    日


司法院資訊處製作；財團法人民間司法改革基金會備份。
